臺灣高雄地方法院刑事判決　　　　　　 96年度簡上字第592號
上　訴　人　乙○○
即　被　告
上列上訴人因詐欺案件，不服本院高雄簡易庭中華民國96年5 月
17日96年度簡字第593 號第一審刑事簡易判決（聲請簡易判決處
刑案號：96年度偵緝字第119 號），提起上訴，本院管轄之第二
審合議庭判決如下：
    主  文
原判決撤銷。
乙○○幫助意圖為自己不法之所有，以詐術使人將本人之物交付
，處有期徒刑肆月，如易科罰金，以銀元參佰元即新臺幣玖佰元
折算壹日，減為有期徒刑貳月，如易科罰金，以銀元參佰元即新
臺幣玖佰元折算壹日。
    事  實
一、乙○○主觀上可預見如任意將自己金融帳戶提供予他人使用
    ，可能幫助他人遂行詐欺取財犯罪以及隱匿、掩飾其犯罪所
    得財物之目的，竟仍容任此等結果之發生，而基於幫助他人
    實施詐欺取財犯罪之不確定故意，於不詳時間，在不詳地點
    ，將其開戶且於民國（下同）92年7 月7 日辦理印鑑變更之
    第一商業銀行十全分行帳戶（帳號：00000000000） 之存摺
    、提款卡及密碼提供予姓名年籍不詳之詐騙集團成員使用。
    嗣該詐騙集團成員即意圖為自己不法之所有，陸續於94年9
    月15日撥打電話向丙○○佯稱進行問卷調查，後又再度撥打
    電話佯向丙○○邀請參加博覽會之類活動，丙○○表示無法
    參加，數日後又撥打電話佯稱丙○○已抽中新臺幣（下同）
    100 萬元之三獎，須核對資料及提供無餘額之帳戶，嗣後復
    佯稱須先參加旅遊團並預購團位始能領取獎金等語，致丙○
    ○陷於錯誤不疑有他，而於94年9 月27日，在第一商業銀行
    臺中分行匯款18,000元至上開乙○○之帳戶內，並旋遭提領
    。嗣丙○○發覺受騙，始報警循線查獲。
二、案經高雄市政府警察局三民第一分局報告臺灣高雄地方法院
    檢察署檢察官偵查後聲請以簡易判決處刑。
    理  由
一、按被告以外之人於審判外之陳述，雖不符刑事訴訟法第159
    條之1 至第159 條之4 規定，而經當事人於審判程序同意作
    為證據，法院審酌該言詞陳述或書面陳述作成時之情況，認
    為適當者，亦得為證據；當事人、代理人或辯護人於法院調
    查證據時，知有該法第159 條第1 項不得為證據之情形，而
    未於言詞辯論終結前聲明異議者，視為有前項之同意，該法
    第159 條之5 業已明揭其旨。本件所引審判外之書面事證，
    檢察官及被告乙○○均同意作為證據，本院審酌其取證之過
    程並無瑕疵，且與本案具有關連性，未見有何不適當之情形
    ，是得為證據，合先敘明。
二、訊據被告固不否認有在第一商業銀行十全分行開戶之事實，
    然矢口否認有何幫助詐欺犯行，辯稱：伊並未將帳戶提供予
    他人使用，92年開戶後，原係用供女兒匯入生活費用，後來
    女兒返回高雄居住，該帳戶即未使用，伊不知該帳戶之存摺
    、提款卡何時遺失，伊曾於94年初從高雄市○○街遷居至大
    昌二路，可能因而遺失，且提款卡密碼1238即為伊出生日期
    之排列組合，詐騙集團不難破解；又詐騙集團對於人頭帳戶
    需用量大，取得管道很多，不能絕對排除係竊自他人而來，
    詐騙集團確保之方法並非全然由取得之管道決定，可能在實
    施詐騙之前先存入小量金額確認後，始詐騙被害人匯入款項
    ；伊與兒女同住，生活不虞匱乏，實無必要出賣自己帳戶等
    語。經查：
（一）證人即被害人丙○○因遭詐騙而於94年9 月27日在第一商
      業銀行臺中分行將18,000元款項匯入被告前開帳戶之事實
      ，業經丙○○於94年10月4 日警詢中證述歷歷，復有第一
      商業銀行存款存根聯、第一商業銀行十全分行94年10月26
      日一十全字第761 號函及所附被告帳戶之開戶基本資料與
      交易明細以及桃園縣政府警察局龜山分局詐騙帳戶通報警
      示、詐騙電話斷話案件報告表附卷可參，應堪認定。
（二）茲應審究者，乃被告有無將帳戶交予他人使用。被告於96
      年1 月8 日偵訊中原稱：當初開戶是做生意要用，帳戶均
      為伊在使用，已經2 、3 年沒有使用，存摺應該在家裡，
      提款卡不知有無遺失等語；嗣於96年5 月29日所提刑事上
      訴狀則以前詞置辯；其後於96年11月1 日本院審判中又稱
      ：是92、93年從懷安街搬至慶雲街時，存摺與提款卡不見
      ，印章還在，密碼伊記不起來，伊並未將密碼另外寫起來
      等語。細繹被告前後所述內容，關於帳戶開設用途及如何
      遺失等情節前後不一，已不無避就之虞。再者，被告自稱
      並未將密碼寫下，則如非被告自行告知密碼，拾得該帳戶
      存摺、提款卡之人，如何能獲悉被告之出生日期，進而排
      列組合出提款卡之密碼？況被告所設定之密碼1238與其出
      生日期38年1 月23日已有相當之變化，並非甚為近似，而
      一般在自動櫃員機插入提款卡測試密碼之容許次數甚為有
      限，如非被告自行告知，對方如何能在少數幾次測試之中
      即猜得被告之密碼？另參以自詐騙集團成員之角度審酌，
      彼等既知以他人帳戶掩飾犯罪所得，當係狡詐之徒，而非
      智商愚昧之人，應知社會正常之人如有存摺、提款卡等物
      遺失，為防止取得之人盜領其存款或使用其帳戶，多會於
      發現後立即向金融機構辦理掛失止付，而於掛失止付後，
      彼等即無法提領帳戶內之款項，則彼等大費周章從事犯罪
      行為，甘冒犯罪後遭追訴、處罰之風險，卻只能為他人作
      嫁衣，此等損人不利己之舉，又豈是狡詐之詐騙罪犯所為
      之事？由此益見被告所辯不足採信，其應有將帳戶提供予
      他人使用之事實甚明。至於被告辯稱生活不虞匱乏，實無
      必要出賣自己帳戶一節，經核各人行為之動機要有多端，
      不能一概而論，縱使被告確實生活無虞，亦不能以此作為
      有利被告之認定。又其提供帳戶之確實時間雖然無法認定
      ，然觀諸前述被告開戶基本資料，其於92年7 月7 日曾以
      遺失為由向銀行申請變更印鑑，被告亦不否認其上之簽名
      是伊本人所為，則應認定被告是於92年7 月7 日後之不詳
      時間在不詳地點提供帳戶無訛。
（三）復按刑法上之故意，非僅指直接故意，尚包含間接故意（
      未必故意），所謂間接故意係指行為人對於構成犯罪事實
      ，預見其發生而其發生並不違反其本意者而言，刑法第13
      條第2 項業已明揭其旨。另幫助犯之成立以行為人主觀上
      認識被幫助者正欲從事犯罪或係正在從事犯罪，且該犯罪
      有既遂之可能，而其行為足以幫助他人實現構成要件者，
      即具有幫助之故意，並不以行為人明知被幫助者確係犯何
      罪名為必要。又金融帳戶為個人之理財工具，一般民眾皆
      可自由申請開設金融帳戶，並無特殊限制，且得同時在不
      同金融機構申辦多數帳戶使用，如無特別理由，衡情應無
      隨意借用他人帳戶使用之理；況金融帳戶事關存戶個人財
      產權益之保障，專屬性甚高，除非與本人有密切關係者，
      一般人均有妥為保管以防阻他人任意使用之認識，縱使偶
      有交付他人使用之特殊情形，亦應會先行瞭解用途；另參
      以詐騙集團收取他人帳戶，以隱匿自己犯罪之不法行徑，
      規避執法人員之查緝，並確保自己犯罪所得之財物，類此
      案件在目前社會上層出不窮，坊間新聞媒體亦多所報導再
      三披露，是為避免此等專屬性甚高之物品被不明人士利用
      為詐騙犯罪之工具，應為一般生活經驗所易於體察之常識
      ，被告身為成年之人，應無不知之理。從而，被告任意提
      供自己帳戶相關資料，其對於對方取得帳戶之目的可能供
      作詐欺取財使用，自當有所預見，縱無證據證明其明知收
      取帳戶者之犯罪態樣，然就對方嗣後將其所提供之帳戶供
      作詐欺取財之用，並藉以方便取得贓款及掩飾犯行，顯不
      違反被告之本意。揆諸前揭說明，被告自有幫助詐欺取財
      之間接故意甚明。
（四）綜上所述，本件事證明確，被告犯行應堪認定。
三、按行為後法律有變更者，適用行為時之法律，但行為後之法
    律有利於行為人者，適用最有利於行為人之法律，刑法第2
    條第1 項定有明文。就本件被告所犯刑法第339 條第1 項詐
    欺取財罪之罰金刑而言，95年6 月14日修正公布之刑法施行
    法第1 條之1 將其貨幣單位及提高額度另作規定，取代原罰
    金罰鍰提高標準條例第1 條前段規定之適用，換算數額結果
    與舊法固然並無不同，然刑法於95年7 月1 日修正施行前之
    第33條第5 款原規定罰金刑為銀元1 元以上，亦即新臺幣3
    元以上，修正後該條款則將罰金刑提高為新臺幣1,000 元以
    上，並以百元計算之，核諸刑法第35條所規定刑之輕重比較
    標準，詐欺取財罪之刑度應以行為時之法律規定較有利於被
    告。其次，就罰金刑之減輕，依修正後刑法第67條規定，其
    最高度及最低度同減輕之，與修正前刑法第68條所定僅減輕
    其最高度加以比較，以修正後規定較有利於被告。經綜合比
    較結果，新法雖在罰金刑之減輕部分較有利於被告，然本件
    並未科處罰金刑，則新法對於被告並無較有利情形，是依刑
    法第2 條第1 項前段規定，仍應適用被告行為時之舊法。至
    於刑法第30條第2 項幫助犯減輕其刑之規定雖有做文字修正
    ，然對被告並無有利或不利之影響，尚不生比較問題，附此
    敘明。
四、核被告所為，係犯刑法第339 條第1 項詐欺取財罪之幫助犯
    ，並依刑法第30條第2 項規定，按正犯之刑減輕之。原審對
    被告論罪科刑固非無見，然而，被告犯罪時間在96年4 月24
    日以前，且非中華民國96年犯罪減刑條例第3 條所列不予減
    刑之情形，應依該條例第2 條第1 項第3 款規定，減其刑期
    2 分之1 ，而該條例自96年7 月16日始施行，原審未及審酌
    適用該條例，容有未合。被告上訴意旨矢口否認有何幫助詐
    欺犯行，雖非有理，業如前述，然原審判決既有可議之處，
    仍應由本院予以撤銷改判。茲審酌被告提供金融帳戶予詐騙
    集團使用，致民眾受騙匯入款項，不僅助長詐騙犯罪風氣，
    破壞社會治安及金融秩序，並使不法份子易於逃避犯罪之查
    緝，造成被害人尋求救濟之困難，行為實有不當，犯後又否
    認犯行，尚難認有悔意，復斟酌被害人丙○○所受損失為18
    ,000 元 ，尚非甚鉅等一切情狀，認仍應如原審對被告量處
    有期徒刑4 月為適當，且依中華民國96年罪犯減刑條例第2
    條第1 項第3 款規定，減其刑期2 分之1 ，並諭知易科罰金
    之折算標準，以資懲儆。（被告行為時之刑法第41條第1 項
    前段原規定：「犯最重本刑為5 年以下有期徒刑以下之刑之
    罪，而受6 個月以下有期徒刑或拘役之宣告，因身體、教育
    、職業、家庭之關係或其他正當事由，執行顯有困難者，得
    以1 元以上3 元以下折算1 日，易科罰金」，且罰金罰鍰提
    高標準條例第2 條規定，折算標準就其原定數額提高為100
    倍折算1 日，亦即，被告行為時之易科罰金折算標準，係以
    銀元100 元以上300 元以下折算1 日，經折算為新臺幣後，
    應以新臺幣300 元以上900 元以下折算為1 日，而被告行為
    後之95年7 月1 日修正施行之刑法第41條第1 項前段則規定
    ：「犯最重本刑為5 年以下有期徒刑以下之刑之罪，而受6
    個月以下有期徒刑或拘役之宣告者，得以新臺幣1,000 元、
    2,000 元或3,000 元折算1 日，易科罰金」，95年7 月1 日
    修正施行之罰金罰鍰提高標準條例亦將第2 條規定予以刪除
    ，比較新舊法結果以舊法較有利於被告，是應依刑法第2 條
    第1 項前段規定適用舊法諭知易科罰金之折算標準。）
據上論斷，應依刑事訴訟法第455 條之1 第1 項、第3 項、第36
9 條第1 項前段、第373 條，刑法第2 條第1 項前段、第30條、
第339 條第1 項、修正前第41條第1 項前段，罰金罰鍰提高標準
條例第1 條前段、修正前第2 條，中華民國96年罪犯減刑條例第
2 條第1 項第3 款、第7 條、第9 條，判決如主文。
本案經檢察官甲○○到庭執行職務。
中　　華　　民　　國　　96　　年　　11　　月　　16　　日
                  鳳山刑事第二庭  審判長法  官   林水城
                                        法  官   楊筑婷
                                        法　官   譚德周
以上正本證明與原本無異。
不得上訴。
中　　華　　民　　國　　96　　年　　11　　月　　16　　日
　　　　　　　　　　　　　　　　　　　　書記官   林雅婷
附錄法條：
中華民國刑法第339條第1項（普通詐欺罪）
意圖為自己或第三人不法之所有，以詐術使人將本人或第三人之
物交付者，處 5 年以下有期徒刑、拘役或科或併科 1 千元以下
罰金。
